ACORDAO-COMPLETO-2404632

ACÓRDÃO 10152/2020 ATA 33/2020 - PRIMEIRA CÂMARA

VISTOS, relatados e discutidos estes autos que tratam, na presente fase, de recurso de reconsideração interposto por Ságuio Moreira Santos, ex-superintendente substituto do Instituto Nacional de Colonização e Reforma Agrária (Incra) em Mato Grosso, contra o Acórdão 15123/2018-TCU-Primeira Câmara;
	ACORDAM os Ministros do Tribunal de Contas da União, reunidos em sessão da Primeira Câmara, ante as razões expostas pelo Relator e nos termos dos arts. 32, inciso I, e 33 da Lei 8.443/1992 c/c o art. 285 do RI/TCU, em:
	9.1. conhecer do recurso para, no mérito, negar-lhe provimento;
	9.2. dar ciência desta decisão ao recorrente.

Recurso de reconsideração contra decisão que julgou irregulares as contas do recorrente e o condenou ao pagamento de débito, em função de irregularidade em convênio que tinha por objeto a execução de serviços de assistência técnica para parceleiros filiados ao Movimento dos Trabalhadores Assentados (MTA) em projetos de assentamento localizados em municípios mato-grossenses.

Primeira Câmara

Superintendência Regional do Incra no Estado de Mato Grosso.

3. Recorrente: Ságuio Moreira Santos (XXX.747.621-XX).

13.1. Ministros presentes: Walton Alencar Rodrigues (Presidente), Benjamin Zymler, Bruno Dantas e Vital do Rêgo (Relator).
13.2. Ministro-Substituto presente: Weder de Oliveira.

ACORDAO-COMPLETO-2473501

Acórdão 7590/2021 - Primeira Câmara

VITAL DO RÊGO

Ministro-Substituto Augusto Sherman Cavalcanti.

Transcrevo, com os ajustes de forma pertinentes, a instrução lançada pela Secretaria de Recursos (peça 116) , que contou com a anuência do seu dirigente (peça 117) e do membro do Ministério Público junto ao TCU que oficiou perante estes autos (peça 118) .
Trata-se de recurso de reconsideração (peça 83) interposto por Ságuio Moreira Santos, à época dos fatos superintendente substituto do Instituto Nacional de Colonização e Reforma Agrária em Mato Grosso (Incra/MT) , contra o Acórdão 15123/2018-TCU-Primeira Câmara (peça 72) .
1.1. Reproduz-se integralmente o teor do dispositivo da decisão impugnada:
ACORDAM os Ministros do Tribunal de Contas da União, reunidos em sessão da Primeira Câmara, ante as razões expostas pelo Relator, em:
9.1 considerar revéis a Associação Chico Mendes - Vale do Bacuri (ACMVB) e seus expresidentes, Srs. Cláudio de Jesus Cardoso e Devair Antônio Correia;
9.2. rejeitar as alegações de defesa apresentadas pelo Sr. Ságuio Moreira Santos, exsuperintendente substituto do Incra/SR-MT;
9.3. acolher as razões de justificativa apresentadas pelo Sr. João Bosco de Moraes e as alegações de defesa prestadas pelo Sr. Leonel Wohlfart, ambos superintendentes titulares do Incra/MT;
9.4. com fundamento nos arts. 1°, inciso I, 16, inciso III, alíneas "c" e "d", da Lei 8.443/1992 c/c os arts. 19 e 23, inciso III, da mesma lei, e com arts. 1°, inciso I, 209, incisos III e IV, 210 e 214, inciso III, do Regimento Interno, julgar irregulares as contas do Sr. Cláudio de Jesus Cardoso, CPF XXX.340.421-XX, ex-presidente da Associação, na gestão de 15/5/2005 a 2/6/2007 e as contas do Sr. Devair Antônio Correia CPF XXX.854.601-XX, ex-presidente da Associação, na gestão de 3/6/2007 a 15/12/2008, e condená-los, em solidariedade, com a Associação Chico Mendes - Vale do Bacuri, CNPJ 02.090.790/0001-79, ao pagamento das quantias a seguir especificadas, com a fixação do prazo de quinze dias, a contar das notificações, para que comprovem, perante este Tribunal (art. 214, inciso III, alínea "a", do Regimento Interno) , o recolhimento das dívidas aos cofres do Instituto Nacional de Colonização e Reforma Agrária, atualizadas monetariamente e acrescidas dos juros de mora, calculados a partir das datas discriminadas, até a data dos recolhimentos, na forma prevista na legislação em vigor abatendo-se, na oportunidade, os valores já ressarcidos, em razão, no que tange às parcelas 1 e 2, do não cumprimento do plano de trabalho na sua integralidade, conforme disposto na Cláusula Segunda, item II, alínea "a", do Convênio CRT/MT 026/2004, Siafi 518847, bem como o descumprimento à obrigatoriedade de devolução parcial dos recursos recebidos, em caso de não atingimento das metas, prevista no art. 7°, inciso XII, alínea "a", da IN STN 01/97:
	VALOR ORIGINAL (R$) 
	DATA DA OCORRÊNCIA

	13.250,00 D
	11/03/2005

	39.750,00 D
	04/10/2005

	7.077,05 C
	27/04/2007

9.5. com fundamento nos arts. 1°, inciso I, 16, inciso III, alínea "a", da Lei 8.443/1992 c/c os arts. 19 e 23, inciso III, da mesma lei, e com arts. 1°, inciso I, 209, inciso I, 210 e 214, inciso III, do Regimento Interno, julgar irregulares as contas do Sr. Cláudio de Jesus Cardoso, CPF XXX.340.421-XX, ex-presidente da Associação, na gestão de 15/5/2005 a 2/6/2007 e as contas do Sr. Devair Antônio Correia CPF XXX.854.601-XX, ex-presidente da Associação, na gestão de 3/6/2007 a 15/12/2008, e condená-los, em solidariedade, com a Associação Chico Mendes - Vale do Bacuri, CNPJ 02.090.790/0001-79, ao pagamento das quantias a seguir especificadas, com a fixação do prazo de quinze dias, a contar das notificações, para que comprovem, perante este Tribunal (art. 214, inciso III, alínea "a", do Regimento Interno) , o recolhimento das dívidas aos cofres do Instituto Nacional de Colonização e Reforma Agrária, atualizadas monetariamente e acrescidas dos juros de mora, calculados a partir das datas discriminadas, até a data dos recolhimentos, na forma prevista na legislação em vigor abatendo-se, na oportunidade, os valores já ressarcidos, em razão da não apresentação da prestação de contas parcial, relativa às parcelas 3 e 4, nos termos da Cláusula Quinta do Convênio CRT/MT 026/2004, Siafi 518847 e art. 5°, inciso I, da IN STN 01/97:
	VALOR ORIGINAL (R$) 
	DATA DA OCORRÊNCIA

	206.250,00 D
	14/10/2005

	166.500,00 D
	26/01/2007

	49.773,00 C
	27/04/2007

9.6. com fundamento nos arts. 1°, inciso I, 16, inciso III, alínea "a", da Lei 8.443/1992 c/c os arts. 19 e 23, inciso III, da mesma lei, e com arts. 1°, inciso I, 209, inciso I, 210 e 214, inciso III, do Regimento Interno, julgar irregulares as contas do Sr. Cláudio de Jesus Cardoso, CPF XXX.340.421-XX, ex-presidente da Associação, na gestão de 15/5/2005 a 2/6/2007, as do Sr. Devair Antônio Correia CPF XXX.854.601-XX, ex-presidente da associação, na gestão de 3/6/2007 a 15/12/2008, e as do Sr. Ságuio Moreira Santos, ex-superintendente substituto do Incra/SR-MT, CPF XXX.747.621-XX, e condená-los, em solidariedade, com a Associação Chico Mendes - Vale do Bacuri, CNPJ 02.090.790/0001-79, ao pagamento das quantias a seguir especificadas, com a fixação do prazo de quinze dias, a contar das notificações, para que comprovem, perante este Tribunal (art. 214, inciso III, alínea "a", do Regimento Interno) , o recolhimento das dívidas aos cofres do Instituto Nacional de Colonização e Reforma Agrária, atualizadas monetariamente e acrescidas dos juros de mora, calculados a partir das datas discriminadas, até a data dos recolhimentos, na forma prevista na legislação em vigor abatendo-se, na oportunidade, os valores já ressarcidos, em razão da não apresentação da prestação de contas parcial, relativa à parcela 5, nos termos da Cláusula Quinta do Convênio CRT/MT 026/2004, Siafi 518847 e art. 5°, inciso I, da IN STN 01/97: 
	VALOR ORIGINAL (R$) 
	DATA DA OCORRÊNCIA

	48.951,00 D
	26/01/2007

	117.549,00 D
	26/01/2007

9.7. aplicar ao Sr. Cláudio de Jesus Cardoso, CPF XXX.340.421-XX, ex-presidente da Associação, na gestão de 15/5/2005 a 2/6/2007, ao Sr. Devair Antônio Correia CPF XXX.854.601-XX, ex-presidente da associação, na gestão de 3/6/2007 a 15/12/2008, e à Associação Chico Mendes - Vale do Bacuri, CNPJ 02.090.790/0001-79, individualmente a multa prevista no art. 57, da Lei 8.443/1992 c/c o art. 268, inciso I, do Regimento Interno, nos valores a seguir descritos, fixando-lhes o prazo de quinze dias, a contar da notificação, para que comprovem, perante este Tribunal (art. 214, inciso III, alínea "a", do Regimento Interno) , o recolhimento da dívida aos cofres do Tesouro Nacional, atualizada monetariamente desde a data do presente acórdão até a do efetivo recolhimento, se for paga após o vencimento, na forma da legislação em vigor:
	Responsável
	VALOR  (R$) 

	Cláudio de Jesus Cardoso
	100.000,00

	Devair Antônio Correia
	100.000,00

	Associação Chico Mendes - Vale do Bacuri
	200.000,00

9.8. autorizar, desde logo, nos termos do art. 28, inciso II, da Lei 8.443/1992, a cobrança judicial das dívidas, caso não atendidas as notificações; e
9.9. encaminhar cópia desta deliberação ao Procurador-Chefe da Procuradoria da República em Mato Grosso, nos termos do § 3° do art. 16 da Lei 8.443/1992 c/c o § 7° do art. 209 do Regimento Interno do TCU, para adoção das medidas cabíveis.
HISTÓRICO
O Instituto Nacional de Colonização e Reforma Agrária (Incra) celebrou com a Associação Chico Mendes - Vale do Bacuri (ACMVB) o Convênio CRT/MT 026/2004 (Siafi 518847) para execução de serviços de assistência técnica para parceleiros filiados ao Movimento dos Trabalhadores Assentados (MTA) em projetos de assentamento localizados em municípios mato-grossenses, beneficiando 1.100 famílias (peça 3, p. 16) mediante o emprego de recursos pecuniários no valor de R$ 1.371.562,50, dos quais R$ 1.306.250,00 a serem repassados pelo Concedente em sete parcelas, entre 11/3/2005 e 26/1/2007 (peça 3, p. 18 e 23) .
Em processo de controle administrativo da execução física e financeira do objeto do convênio, detectouse a omissão no dever de prestar contas parciais do emprego dos recursos repassados até então, razão por que se repassaram de fato somente R$ 814.250,00, soma das cinco primeiras parcelas dentre a sete previstas. 
Diante disso, o Incra/MT instaurou tomada de contas especial, em que se concluiu pela existência de débito em parcelas cujos valores originais somam R$ 546.097,34 e pela responsabilização solidária da ACMVB e de seus ex-presidentes Cláudio de Jesus Cardoso e de Devair Antônio Correia (peça 19, p. 5) .
O Tribunal, citados os dirigentes da entidade aludidos no parágrafo precedente como também outros a quem se imputou responsabilidade na instrução do processo e examinadas as alegações defensórias aduzidas por parte deles, reputou acertado responsabilizar pela parte do débito relativa à quinta parcela, liberada em 26/1/2007 (no total de R$ 166.500,00) , Ságuio Moreira Santos, ora recorrente, à época dos fatos superintendente substituto Incra/MT (peça 22) .
A irregularidade relativa à inexecução parcial referiu-se ao não atingimento das metas relativas às duas primeiras parcelas. De acordo com o termo de convênio original, a meta consistia no atendimento a 1.100 famílias (peça 3, p. 17) . Segundo documentos emitidos pela Funasa, no entanto, houve o atendimento de apenas 888 famílias com os recursos da primeira e segunda parcelas, o que levou à solicitação de devolução de recursos (peça 16, p. 22-23) . Posteriormente, por meio do 3° Termo Aditivo (28/12/2006) , a meta foi ajustada para 888 famílias, com a redução proporcional dos valores a serem repassados (peça 16, p. 12-13) .
Quanto às demais parcelas liberadas (3 a 5) , o débito correspondeu ao total dos valores liberados (R$ 539.250,00) , tendo em vista a omissão na prestação de contas parciais  (peças 7, p. 27, 16, p. 29-31, 68, p. 2, quadro 1) .
A Corte entendeu que a legislação vigente à época impunha condições e restrições para as quartas e quintas parcelas, as quais foram flagrantemente desrespeitadas pelos gestores do Incra/MT à época. 
Considerou que Ságuio Moreira dos Santos emitiu os termos de liberação da quarta e da quinta parcela (peça 16, p. 28 e 32) , na qualidade de Superintendente Regional Substituto. 
Formulou os seguintes juízos relativos ao decurso do tempo de interesse para o exame desta impugnação:
a) o simples decurso do prazo, nos termos da sua jurisprudência majoritária, não constitui motivo para afastar automaticamente a responsabilidade pelos recursos geridos e no caso concreto os fatos estão bem delineados nos autos;
b) a prescrição da pretensão punitiva reconhecida em relação a Ságuio Moreira dos Santos obsta a aplicação a ele da multa legal, mas não alcança o dano causado ao Erário, nos termos do art. 37, §5°, da Constituição Federal, dada a sua natureza de ressarcimento.
Conclui pela responsabilização solidária de Ságuio Moreira Santos no que se refere ao débito referente à quinta parcela porque o responsável, na qualidade superintendente substituto do Incra/MT, autorizou em 24/1/2007 a sua liberação apesar da não prestação de contas relativa à terceira parcela (peça 16, p. 28 e 32) , descumprindo o disposto no art. 21, § 2°, da IN/STN/001/97. O relator da decisão destacou que a Procuradoria Federal do Incra/MT alertou, em seu parecer de 30/11/2006, quanto à necessidade da apresentação da prestação de contas para liberação da parcela (peça 12, p. 51, último parágrafo) .
Entendeu que Cláudio de Jesus Cardoso esteve à frente da Associação entre 15/5/2005 e 2/6/2007, tendo sido o principal executor do ajuste por liberados os recursos entre 11/3/2005 e 26/1/2007, quase integralmente em sua gestão.
Reputou que Devair Antônio Correia, a despeito de ter assumido a entidade apenas em 3/6/2007, depois de liberados os recursos, cerca de um ano e meio da vigência do convênio ocorreu em sua gestão e que não se identificaram evidências nos autos de que o novo presidente da Associação tenha adotado medidas para regularizar a situação do ajuste ou prestar contas das parcelas liberadas.
Quanto à responsabilização solidária da Associação Chico Mendes - Vale do Bacuri, considerou seu entendimento exarado no subitem 9.2.1 do Acórdão 2763/2011-TCU-Plenário, decisão em que se apreciou incidente de uniformização de jurisprudência, no sentido de que cumpre responsabilizar solidariamente a entidade e seu dirigente dada a celebração de convênio com o poder público federal e o fato de a entidade ter se beneficiado do repasse de recursos federais.
Conseguintemente, proferiu-se a decisão reproduzida no subitem 1.1 desta instrução. 
ADMISSIBILIDADE 
Exarouse exame da admissibilidade do recurso à peça 84, em que se propõe dele conhecer e suspender os subitens 9.6 e 9.8 da decisão combatida. Seu relator, ministro Vital do Rêgo, acolheu a proposta em seu despacho trazido à peça 96. Reputase acertado o proposto e acolhido.
MÉRITO 
Delimitação
1.2. Quanto ao mérito do recurso, no essencial é de perquirir se caberia declarar nula a decisão impugnada relativamente ao recorrente ou reformá-la em seu favor por acolhível um ou mais dos argumentos recursais de jaezes processuais, prejudiciais ou meritórios sumariados a seguir:
se houve prejuízo à defesa do ora recorrente por força do decurso do tempo (nesta instrução, item 18) ;
 se decisão do Supremo Tribunal Federal em recurso acerca de questão da prescritibilidade de ações de ressarcimento em casos de improbidade administrativa com existência de repercussão geral reconhecida vincula a decisão impugnada (ibid., item 19) ;
se teria tido lugar a prescrição administrativa da pretensão do Estado de condenar o ora recorrente a ressarcir o Erário (ibid., item 20) ;
 se o Tribunal haveria infringido o art. 22 do DecretoLei 4.657, de 4/9/42 (Lei de Introdução às Normas do Direito Brasileiro) , acrescido pela Lei 13.655, de 25/4/2018 ao dar cabo do julgamento objurgado na medida em que haveria reputado "irrelevantes" os obstáculos e dificuldades inerentes às circunstâncias fáticas que envolveram a prática do ato em questão (ibid., item 21) ; 
se inexistiria prejuízo causado ao Erário, razão por que seria descabida a aplicação de sanção dele reintegratória (ibid., item 22) .
Do pretenso prejuízo à defesa por força do decurso do tempo 
1.3. À peça 83, p. 23 e 2337 (subcapítulo IV.3 do instrumento de recurso) , o recorrente assevera que cumpriria julgar suas contas iliquidáveis por prejuízo havido à sua defesa decorrente do decurso do tempo, pois que a ato irregular teria sido praticado em 26/1/2007 (peça 22, p. 1) e teria sido ele recorrente citado em 5/10/2017, mais de dez anos depois.
1.4. De acordo com o art. caput e § 19 da IN/TCU 71/2012, esgotadas as medidas administrativas a autoridade competente haveria que providenciar a imediata instauração de Tomada de Contas Especial, a qual não poderia exceder o prazo de cento e oitenta dias a contar do primeiro dia subsequente ao vencimento do prazo para prestação de contas ou, nos demais casos, da data do evento ilegítimo ou antieconômico.
1.5. Ademais, nos termos do artigo 11 da mesma instrução normativa, a tomada de contas especial haveria que ser encaminhada ao TCU em até cento e oitenta dias após a sua instauração e o descumprimento deste prazo, que se teria dado no caso concreto, configuraria grave infração à norma legal e sujeita a autoridade administrativa omissa às sanções legais - artigo 12 da IN/TCU 71/2012.
1.6. Por força de tal prejuízo à defesa do ora recorrente, as contas seriam iliquidáveis.
	Análise
1.7. Não assiste razão ao recorrente.
1.8. O prejuízo à defesa por força do decurso do tempo só se concretiza na hipótese de exigência de produção de prova pelo responsável pelo bom e regular emprego dos recursos públicos a ele confiado, em que o tardamento obstaculiza a obtenção de elementos probatórios eventualmente fundadores das alegações defensórias. Em hipóteses dessas diversas, não há que falar em prejuízo à elaboração da defesa.
1.9. No caso sob exame se concretizou hipótese diversa da descrita no parágrafo precedente, visto que a imputação de causação de prejuízo ao Erário se fundou em conduta reprovável do responsável conforme os fatos bem delineados nos autos, tal como asserido na fundamentação da decisão (v. item 10, alínea a, desta instrução) .
1.10. A intempestividade apontada pelo recorrente seria, fosse o caso, a relativa ao descumprimento do prazo de 180 dias para instauração de Tomada de Contas Especial estabelecida na Instrução Normativa IN/TCU 56/2007 e IN 71/2012.
1.11. Dá-se que tal prazo respeita à responsabilização da autoridade administrativa eventualmente omissa, consoante o disposto no art. 1.º, § 1.º, da citada norma; não se trata de fixação de prazo para instauração do procedimento sob pena de decadência ou prescrição. Tal entendimento é consoante com a jurisprudência da Corte, conforme se verifica nos seguintes julgados: Acórdão 181/2007-TCU-Segunda Câmara, 6793/2010 ¿ 2ª Câmara, 6067/2010 ¿ 2ª Câmara. Ressalte-se que as menções a diferentes números de Instruções Normativas nas referidas deliberações não invalidam tal conclusão, vez que o citado prazo para responsabilização das autoridades omissas vem sendo repetido nas sucessivas normas.
1.12. Corolário, a situação fática deste processo não se subsume à situação prevista no art. 20 da Lei 8.443, de 1992. Trata-se, ali, de iliquidez de contas por ocorrência comprovada de motivo de força maior ou caso fortuito que impeçam o gestor de recursos públicos de demonstrar a regularidade de seus atos de gestão.
Da pretensa vinculação da decisão do Tribunal acercada prescrição da pretensão do Estado de aplicar sanção reintegratória a decisão proferida pelo Supremo Tribunal Federal
1.13. À peça 83, p. 2, 13-16 (subcapítulo IV.1 do instrumento de recurso) , sustenta-se que, dado o decurso do tempo citado no subitem 18.1 desta instrução, prescreveu a pretensão do Estado de, pessoalizado pelo Tribunal, aplicar-lhe a sanção reintegratória do Erário pelo dano patrimonial a esta causado.
1.14. A situação fática atrairia a incidência das decisões do Supremo Tribunal Federal (STF) de repercussão geral reconhecida por aquela Corte, por isso vinculantes, proferidas (a) no RE 669069MG, relator o ministro Teori Zavascki, com arrimo no entendimento de que prescreve a pretensão do Estado de lograr ressarcimento Erário em "ação de reparação de danos à Fazenda Pública decorrente de ilícito civil" e (b) no RE 852475MG, relator o ministro Alexandre de Moraes, com esteio na visão de que "somente são imprescritíveis as ações de ressarcimento ao erário fundadas na prática de ato doloso tipificado na Lei de Improbidade Administrativa" (grifouse) .
1.15. No caso sob exame o Tribunal teria reputado culposa a conduta do ora recorrente, motivo porque dessaberia falar em improbidade e, conseguintemente, em prescritibilidade da pretensão do Estado de lograr o ressarcimento do suposto prejuízo causado ao Erário. 
	Análise
1.16. Não assiste razão ao recorrente.
1.17. Transcrevese trecho da fundamentação da fundamentação do ato de reconhecimento da existência de repercussão geral da questão enfrentada no julgamento do Recurso Extraordinário  (RE)  852475MG:
Discute-se, no recurso extraordinário, a prescritibilidade da pretensão de ressarcimento ao erário em face de agentes públicos em decorrência de suposto ato de improbidade administrativa. No exame do RE 669.069-RG (de minha relatoria, DJe de 26/8/2013, Tema 666) , o Supremo Tribunal Federal reconheceu a repercussão geral de matéria delimitada como a imprescritibilidade das ações de ressarcimento por danos causados ao erário, ainda que o prejuízo não decorra de ato de improbidade administrativa.
No entanto, no julgamento de mérito, firmou-se tese mais restrita, no sentido de que é prescritível a ação de reparação de danos à Fazenda Pública decorrente de ilícito civil (RE 669.069, de minha relatoria, DJe de 28/4/2016, Tema 666) . Tal diretriz não alcança, portanto, as ações de ressarcimento decorrentes de ato de improbidade administrativa. Em face disso, incumbe ao Plenário desta Corte pronunciar-se acerca do alcance da regra estabelecida no § 5º do art. 37 da CF/88, desta vez especificamente quanto às ações de ressarcimento ao erário fundadas em atos tipificados como ilícitos de improbidade administrativa. (grifouse) 
1.18. Transcrevese o excerto de extrato de ata da decisão (peça 94, p. 163, daqueles autos no sítio do STF na rede mundial de computadores) de interesse para o exame da questão:
Decisão: O Tribunal, por maioria, apreciando o tema 897 da repercussão geral, deu parcial provimento ao recurso para afastar a prescrição da sanção de ressarcimento e determinar o retorno dos autos ao tribunal recorrido para que, superada a preliminar de mérito pela imprescritibilidade das ações de ressarcimento por improbidade administrativa, aprecie o mérito apenas quanto à pretensão de ressarcimento. [...]. Em seguida, o Tribunal fixou a seguinte tese: "São imprescritíveis as ações de ressarcimento ao erário fundadas na prática de ato doloso tipificado na Lei de Improbidade Administrativa", vencido o Ministro Marco Aurélio. Redigirá o acórdão o Ministro Edson Fachin. Nesta assentada, reajustaram seus votos, para acompanhar a divergência aberta pelo Ministro Edson Fachin, os Ministros Luiz Fux e Roberto Barroso. Presidiu o julgamento a Ministra Cármen Lúcia. Plenário, 8.8.2018. (grifouse) 
1.19. Assim se pronunciou o ministro Edson Fachin, eleito por seus pares redator daquela decisão, em sua proposta de tese em repercussão geral (ibid, p.160) :
A tese que proponho, Senhora Presidente, com os ajustes decorrentes do debate, é a seguinte: São imprescritíveis as ações de ressarcimento ao Erário fundadas na prática de ato doloso tipificado na Lei de Improbidade Administrativa.
1.20. Como se depreende sem dificuldade da leitura da tese acolhida naquela decisão exarada tanto em seu extrato de ata como no pronunciamento de seu redator, aquela Corte não cingiu, como quer o recorrente, a existência de imprescritibilidade à hipótese de conduta tipificada na Lei de Improbidade Administrativa; tão somente entendeu que em tal hipótese a pretensão do Estado ao ressarcimento do Erário é imprescritível.
1.21. Quanto à decisão do STF proferida no RE 669.069, é de ver que aquela Corte, em decisão prolatada no julgamento do Mandado de Segurança (MS) 26.210, publicado no Diário Oficial da União (D.O.U.) de 10/10/2008, reconheceu a imprescritibilidade das ações de ressarcimento da competência do Tribunal de Contas da União (TCU) , independentemente de regulamentação do dispositivo. Na oportunidade, decidiu
 deixar assente no âmbito desta Corte que o art. 37 da Constituição Federal conduz ao entendimento de que as ações de ressarcimento movidas pelo Estado contra os agentes causadores de danos ao erário são imprescritíveis, ressalvando a possibilidade de dispensa de instauração de tomada de contas especial prevista no § 4º do art. 5º da IN TCU 56/2007. (grifouse) 
1.22. No ora evocado julgamento do RE 669.069, discutiuse o prazo de prescrição da pretensão ao ressarcimento por danos causados ao erário por ilícito civil. Na ocasião, fezse assente que 
É prescritível a ação de reparação de danos à Fazenda Pública decorrente de ilícito civil.
Dito de outro modo, se o Poder Público sofreu um dano ao erário decorrente de um ilícito civil e deseja ser ressarcido ele deverá ajuizar a ação no prazo prescricional previsto em lei. (STF. Plenário. RE 669069/MG, Rel. Min. Teori Zavascki, julgado em 03/02/2016) (grifou-se) 
1.23. No julgamento, salientou o ministro Marco Aurélio de Mello que "[a] tese não revela o contrário, ou seja, que, no caso de improbidade, a ação é imprescritível!" (grifouse) . O ministro Luís Roberto Barroso asseverou: "o prazo de prescrição é uma questão infraconstitucional. Eu acho que nós temos que dizer que é prescritível.", ao que acresceu o ministro Dias Toffoli: "É infraconstitucional. Basta falar se é prescritível ou não. E a lei define os prazos."
1.24. Com isso, o STF firmou entendimento de que, diferentemente do que outrora entendera no referido julgamento havido em mandado de segurança, não é necessariamente imprescritível a pretensão do Estado a ressarcimento promovida mediante ação contra o agente causador do dano: na visão daquela Corte não o são, ao menos, as decorrentes de dano patrimonial causado por ilícito civil. 
1.25. Na mencionada decisão, o STF não se pronunciou acerca da prescritibilidade da pretensão do Poder Público a ressarcimento de dano que lhe tenha sido causado, tal como no caso sob análise, por ilícito administrativo deduzida mediante processo de controle administrativo.
1.26. No julgamento do RE 9852, havido em 8/8/2018, aquele Tribunal, discutindo a questão relativamente a ações de ressarcimento do erário por parte de agentes públicos condenados por improbidade administrativa, entendeu imprescritíveis as ações de ressarcimento em casos de conduta dolosa, como noticiado na página da tramitação daquele Recurso Extraordinário no sítio daquela Corte na rede mundial de computadores (Acesso em 3/9/2018) :
Decisão: O Tribunal, por maioria, apreciando o tema 897 da repercussão geral, deu parcial provimento ao recurso para afastar a prescrição da sanção de ressarcimento e determinar o retorno dos autos ao tribunal recorrido para que, superada a preliminar de mérito pela imprescritibilidade das ações de ressarcimento por improbidade administrativa, aprecie o mérito apenas quanto à pretensão de ressarcimento. Vencidos os Ministros Alexandre do Moraes (Relator) , Dias Toffoli, Ricardo Lewandowski, Gilmar Mendes e Marco Aurélio. Em seguida, o Tribunal fixou a seguinte tese: "São imprescritíveis as ações de ressarcimento ao erário fundadas na prática de ato doloso tipificado na Lei de Improbidade Administrativa", vencido o Ministro Marco Aurélio. Redigirá o acórdão o Ministro Edson Fachin. Nesta assentada, reajustaram seus votos, para acompanhar a divergência aberta pelo Ministro Edson Fachin, os Ministros Luiz Fux e Roberto Barroso. Presidiu o julgamento a Ministra Cármen Lúcia. Plenário, 8.8.2018.
1.27. O TCU - cujas condenações não necessariamente implicam a ocorrência de conduta dolosa tipificada na Lei de Improbidade Administrativa -, tem adotado em seus julgamentos a tese da imprescritibilidade da pretensão do Estado ao ressarcimento do erário firmada pelo STF no Mandado de Segurança  (MS)  26.210. 
1.28. A tese será objeto de decisão do STF a ser proferida no RE 636.886, cuja repercussão geral aquela Corte reconheceu em 3/6/2016 em seu Plenário Virtual. Naquele processo, cuida-se da condenação a ressarcir o erário de ex-presidente da Associação Cultural Zumbi, em Alagoas, que deixou de prestar contas de recursos repassados pelo Ministério da Cultura para serem aplicados no projeto Educar Quilombo. O TCU, no julgamento de tomadas de conta especial, condenou a ex-dirigente a restituir aos cofres públicos os valores recebidos por meio do convênio. Dado que a responsável não efetuou o ressarcimento, a União ajuizou ação de execução de título executivo extrajudicial. Decisão da primeira instância da Justiça Federal em Alagoas reconheceu, de ofício, a ocorrência de prescrição e extinguiu o processo de execução fiscal. Em seguida, ao julgar recurso, o Tribunal Regional Federal da 5ª Região manteve esse entendimento. No STF, a União afirma que as decisões de primeiro e segundo graus afrontam o art. 37, parágrafo 5º, da Constituição Federal. 
1.29. O então relator do caso, ministro Teori Zavascki, afirmou que o Supremo, no julgamento do Mandado de Segurança (MS)  26.210, definiu a imprescritibilidade de pretensão de ressarcimento ao erário em caso análogo. Lembrouse de que, no julgamento do RE 669.069, no entanto, alguns ministros se manifestaram em sentido contrário ao fixado naquele precedente, "formado quando a composição do Supremo era substancialmente diversa".
1.30. Em razão da nova composição da corte, o então relator entendeu que "incumbe submeter novamente à análise do Plenário, sob a sistemática da repercussão geral, o alcance da regra estabelecida no parágrafo 5º do artigo 37 da Constituição Federal, relativamente a pretensões de ressarcimento ao erário fundadas em decisões de tribunal de contas" [grifouse]. O ministro Teori Zavascki foi seguido de maneira unânime. Com o reconhecimento da repercussão geral, ficam suspensos os cursos de todos os processos pendentes, individuais ou coletivos, que versem sobre a questão e tramitem no território nacional (art. 1.035, § 5o, do CPC) e nos julgamentos neles proferidos cumprirá aplicar a tese firmada pelo STF no acórdão paradigma sobrevindo (art. 1.040, inciso III, do CPC) . Transcreve-se trecho da fundamentação da decisão:
3. Não se desconhece que, ao apreciar o MS 26.210 (Rel. Min. RICARDO LEWANDOWSKI, Tribunal Pleno, DJe de 10/10/2008) , impetrado contra acórdão do TCU proferido em tomada especial de contas, este STF assentou a imprescritibilidade de pretensão de ressarcimento ao erário análoga à presente.
No entanto, no julgamento do já citado RE 669.069, houve manifestações dos juízes desta Corte em sentido aparentemente diverso do fixado no precedente, formado quando a composição do Supremo era substancialmente diversa.
Em face disso, incumbe submeter novamente à análise do Plenário desta Corte, sob a sistemática da repercussão geral, o alcance da regra estabelecida no § 5° do art. 37 da CF/88, relativamente a pretensões de ressarcimento ao erário fundadas em decisões de Tribunal de Contas.
4. Diante do exposto, manifesto-me pela existência de repercussão geral da questão suscitada. Brasília, 13 de maio de 2016. (grifouse) 
Da pretensa prescrição administrativa da pretensão do Estado aplicar sanção reintegratória do Erário
1.31. Para o recorrente, como asserido à peça 83, p. 1623 (subcapítulo IV.2 do instrumento de recurso) , a lacuna normativa existente na Lei 8.443, de 1992, acerca da prescrição da pretensão do Estado de lograr ressarcimento do Erário em processo de contas por ela regido haveria que ser integrada por analogia com o prazo quinquenal previsto nos arts. 1o do Decreto 20.910/1932 e 1o da Lei 9.873, de 1999, tal como entendeu o Superior Tribunal de Justiça em AGint no AResp 981278/SP e no REsp 1464480/PE e como entende a doutrinadora Maria Sylvia Di Pietro.
1.32. O recorrente cita ainda obra de Jorge Ulisses Jacoby Fernandes em que se sustenta a imprescritibilidade em foco tão somente na hipótese de comprovação de dolo do causador do dano patrimonial.
	Análise
1.33. A alegação não merece prosperar.
1.34. Não se aplicou sanção punitiva ao ora recorrente. Como sua sucumbência se constituiu somente em sanção reintegratória do Erário, descabe enfrentar no exame do recurso, por falta de interesse de agir, a prescrição da pretensão do Estado de aplicar-lhe a sanção punitiva, a saber a objeto do 1o da Lei 9.873, de 1999.
1.35. Não se aplica a processos de controle administrativo o disposto no Decreto 20.910, de 6/1/1932, porque seu objeto consiste nas dívidas passivas da União. Nesse sentido o entendimento consolidado na jurisprudência do Tribunal, como anotado no paradigmático Acórdão 1441/2016-TCU-Plenário, de cuja fundamentação, da lavra do ministro Benjamim Zymler, se extrai o seguinte excerto:
[...] o entendimento até então adotado pelo TCU assenta-se na inaptidão da aplicação das prescrições das Leis 9.873/1999 e 9.784/1999 e do Decreto 20.910/1932 à atividade de controle externo, o que impõe o uso da regra residual do Código Civil, à falta de disposição específica sobre o tema.
1.36. Desnecessário dizer que no ordenamento jurídico brasileiro vigora o princípio da independência das instâncias, em razão do qual podem ocorrer condenações simultâneas nas diferentes esferas - cível, criminal e administrativa.
1.37. A regra é que a jurisdição da Corte é independente das demais jurisdições. Pela aplicação de alguns dispositivos legais e constitucionais é possível prever exceções em que as manifestações nas outras esferas repercutem nos julgados administrativos. 
1.38. As decisões judiciais citadas pelo recorrente não vinculam o Tribunal. A Constituição da República garante o efeito vinculante às decisões do Supremo Tribunal Federal definitivas de mérito proferidas em determinadas ações em determinados casos em julgamentos de recursos extraordinários, tal como os que dão azo à aprovação de sumulas vinculantes (v. Emenda Constitucional n. 45) . Não há hipótese de efeito vinculante em decisão proferida pelo Superior Tribunal de Justiça ou a lições doutrinárias. 
Da pretensa infração ao art. 22 da Lei de Introdução às Normas do Direito Brasileiro
1.39. À peça 83, p. 3 e 3942, o recorrente diz que a situação fática atrairia a incidência do infratranscrito art. 22 do DecretoLei 4.657, de 4/9/1942 (Lei de Introdução às Normas do Direito Brasileiro) , acrescido pela Lei 13.655, de 25/4/2018 (vigente a partir de 26/4/2018 e de aplicação imediata por relativa à hermenêutica jurídica) :
Art. 22. Na interpretação de normas sobre gestão pública, serão considerados os obstáculos e as dificuldades reais do gestor e as exigências das políticas públicas a seu cargo, sem prejuízo dos direitos dos administrados.
§ 1º Em decisão sobre regularidade de conduta ou validade de ato, contrato, ajuste, processo ou norma administrativa, serão consideradas as circunstâncias práticas que houverem imposto, limitado ou condicionado a ação do agente.
§ 2º Na aplicação de sanções, serão consideradas a natureza e a gravidade da infração cometida, os danos que dela provierem para a administração pública, as circunstâncias agravantes ou atenuantes e os antecedentes do agente.
§ 3º As sanções aplicadas ao agente serão levadas em conta na dosimetria das demais sanções de mesma natureza e relativas ao mesmo fato.
1.40. O Tribunal teria contrariado a norma retro por haver reputado "irrelevantes" os obstáculos e dificuldades inerentes às circunstâncias fáticas que envolveram a prática do ato em questão (Item 84 do relatório anexo ao acórdão recorrido) .
	Análise
1.41. Não assiste razão ao recorrente.
1.42. Primeiro, porque a adjetivação de "irrelevante" a que se refere constou do infratranscrito item 84 de excerto de instrução elaborada no âmbito da Secex/MT adotada pelo relator da decisão vergastada:
84. É irrelevante, para a caracterização da irregularidade, que o Sr. Ságuio não estivesse totalmente inteirado da eventual negociação. Na condição de superintendente substituto e, ainda mais, de signatário do termo que autorizou a liberação da quinta parcela sem que houvesse prestação de conta das anteriores, ele assumiu total responsabilidade por este ato, não subsistindo, portanto, o argumento 3. Também não afasta a responsabilidade do gestor o fato de o processo ter passado ou não passado pelo setor contábil (argumento 4) .
1.43. Atos jurídicos como manifestações em instruções ou pareceres administrativos são espécies do gênero fato jurídico. O relatório de uma decisão colegiada, quer administrativa quer judicial, constituise em descrição detalhada dos fatos havidos no processo, dentre eles os fatos jurídicos consistentes nos atos administrativos neste praticados. Tratase de, portanto, de instrumento de registro minucioso do suporte fático do julgamento formulado pelo respectivo colegiado. Todavia, o entendimento acerca da subsunção dos fatos relatados às normas jurídicas é encontrável na fundamentação da decisão -- de que comumente, note-se, constam asserções diversas das constantes das mencionadas instruções e pareceres. 
1.44.  Como se verifica da leitura da fundamentação da decisão objurgada, trazida à peça 73, a adjetivação aludida dela não consta. A decisão de aplicar sanção reintegratória do Erário ao recorrente prolatada pela Corte, que expressamente anuiu tão somente à proposta da Secex/MT nesse sentido - e não, por óbvio, a todo entendimento exarado na instrução formulada no âmbito daquela Unidade Técnica reproduzida no mencionado relatório - fulcrouse, na verdade, no teor do a seguir reproduzido item 26 da fundamentação (peça 73) do acórdão guerreado:
26. Anuo à proposta da Secex/MT, chancelada pelo Parquet, pela responsabilização solidária do Sr. Ságuio Moreira Santos no que se refere ao débito referente à 5a parcela. O responsável, na qualidade superintendente substituto do Incra/MT, autorizou em 24/1/2007 a liberação da referida parcela, apesar da não prestação de contas relativa à 3a parcela (peça 16, p. 28 e 32) , descumprindo o disposto no art. 21, § 2°, da IN/STN/001/97. A este respeito, faz-se oportuno destacar que a Procuradoria Federal do Incra/MT alertou, em seu parecer de 30/11/2006, quanto à necessidade da apresentação da prestação de contas para liberação da parcela (peça 12, p. 51, último parágrafo) . (grifouse) 
1.45. Segundo, porque a citada inovação trazida pela lei evocada, na forma do acréscimo do art. 22 ao DecretoLei 4.657, de 4/9/1942, veda o emprego exclusivo de argumentos retóricos ou principiológicos em decisões, quer dizer, a motivação não embasada também em análise prévia e detida dos fatos e de suas consequências práticas. Com isso, querse evitar a tomada de decisões vazias e imotivadas não resultante duma análise da realidade fática em cada caso concreto.
1.46. A decisão impugnada não implica infração a tal disposto na medida em que se fundou, como se vê, em análise da situação fática consistente na conduta do ora recorrente descrita no item de fundamentação reproduzido retro.
Da pretensa inexistência de prejuízo ao Erário
1.47. À peça 83, p. 38 (subcapítulo IV.4 do instrumento de recurso) , o recorrente se cinge a pedir à Corte que considere "as demonstrações quanto à inocorrência de prejuízo passível de ressarcimento de sua parte" empreendidas "no tópico IV de sua defesa".
	Análise
1.48. O argumento não merece prosperar.
1.49. A sustentação defensória do ora recorrente alegadamente consistente em arguição de não ocorrência de prejuízo ao erário está exarada à peça 52, p. 50-73 (subcapítulo V de seu instrumento de defesa) e consiste, na verdade, em arguição de ocorrência de excludente de responsabilidade. Sumariou-se adequadamente nos itens 81 a 82 da instrução acostada à peça 68:
Inocorrência de irregularidade ou prejuízos ao erário imputáveis ao responsável
81. Em outra linha argumentativa, o advogado aduz que
"compulsando detidamente os autos, verifica-se que a participação do ora requerido na liberação da quarta e quinta parcelas do convênio em testilha, limitou-se aos atos derradeiros da negociação que envolveu a celebração do terceiro Termo Aditivo do Convênio CRT/MT/026/2004, principalmente a partir de novembro de 2006 (peça 52, p. 51) - (argumento 1) "
82. Além disso, informa o advogado que
" (...) foram então elaborados um novo termo aditivo e um novo plano de trabalho objetivando o pagamento da quarta e quinta parcelas, embora nada tenha sido mencionado a respeito da necessidade de prestação de contas da terceira parcela para a liberação da quinta, conforme relatado pelo Chefe da Divisão de Desenvolvimento, em 9 de novembro de 2006 (fl. 398 - Peça 12, p. 12) (peça 52, p. 52) (argumento 2) .
À fl. 403 (Peça 12, p. 51) consta Parecer jurídico lavrado pelo Procurador Francisco Cassiano da Silva, datado de 30/11/06, pelo qual manifestou-se de forma condicional quanto à celebração do terceiro termo aditivo face as irregularidades constatadas e devidamente noticiadas à convenente por meio do Ofício 1375/ 06, mas sem qualquer menção ou ressalva quanto à necessidade de prestação de contas da terceira parcela para a liberação da quinta parcela, conforme disposição do art. 21, § 2°, da IN 1/97.
Tratando-se de parecer jurídico da Procuradoria do INCRA, emanado de profissional tecnicamente habilitado e qualificado, é evidente que o ora requerido acolheu-o como escorreito, até porque não tem ele, requerido, formação jurídica. (argumento 2b) "
83. E que
"Nesse documento, tal como já dito alhures, há um provável erro material no trecho destacado entre aspas, haja vista que na verdade se tratava da liberação da quarta e quinta parcelas. Tal erro demonstra inclusive que o suposto responsável não estava plenamente inteirado das negociações em torno da assinatura do terceiro termo aditivo do convênio, negociações essas possivelmente lideradas pelo Superintendente Regional Leonel Wohlfhart (peça 52, p. 53) (argumento 3) .
Não obstante o erro apontado acima, no dia 30.11.06 o mesmo expediente foi encaminhado ao setor de contabilidade da SR- 13 para as providências necessárias (fl. 402 - Peça 12, p. 50) , o que afasta as alegações do setor contábil de que a liberação da quarta e quinta parcelas não teria passado pela sua análise, tal como ventilado à fl. 499 - (Peça 16, ps. 43 - item 7) (argumento 4) "
1.50. Como observou o Tribunal, conforme se depreende do seu entendimento condensado no item 11 desta instrução, o ora recorrente autorizou em 24/1/2007 a sua liberação da quinta parcela dos recursos pecuniário não obstante a não apresentação da prestação de contas relativa à terceira parcela (peça 16, p. 28 e 32) , com o que descumpriu o disposto no art. 21, § 2°, da IN/STN/001/97 mesmo tendo sido alertado do condicionamento da liberação à feitura da referida apresentação de prestação de contas pela Procuradoria Federal do Incra/MT em seu parecer de 30/11/2006 (peça 12, p. 51, último parágrafo) .
1.51. A liberação aludida não se constitui em mero descumprimento de dispositivo normativo, mas também, e principalmente, em prejuízo causado ao Erário decorrente da obstaculização das ações de controle da execução físico-financeira do ajuste para que se presta a existência da norma, de que deriva, por fim, a impossibilidade de comprovar a boa e regular aplicação dos recursos repassados relativos correspondentes ao débito imputado. 
1.52. Daí o dano ao Erário e, conseguintemente, o cabimento da sanção dele reintegratória.
Do pretenso condicionamento da aplicação de sanção reintegratória à verificação de má-fé
1.53. À peça 83, p. 39-42 (subcapítulo IV.4 do instrumento de recurso) , o recorrente assevera que sua boa-fé teria sido "amplamente demonstrada na análise dos elementos de prova constante dos autos" na medida em que teriam concluído pela exclusão de sua responsabilidade o Incra, mediante o relatório de tomada de contas especial emitido, a Secretaria de Controle Interno da Presidência da República (peça 19, p. 19) e o titular do Casa Civil da Presidência da República (ibid., p. 2123) .
1.54. A boa-fé, na visão do recorrente, possibilitaria à Corte "contextualizar as várias dificuldades e pressões de toda ordem que foram sopesadas pelo agente no momento da decisão".
1.55. Por fim, à peça 83, p. 38, pede à Corte que considere "as demonstrações quanto à [...] demonstração de boa-fé" levada a cabo "no tópico IV de sua defesa".
	Análise
1.56. Não assiste razão ao recorrente.
1.57. Cumpre analisar a presunção de boa-fé somente se concomitantemente à comprovação da aplicação dos recursos em foco, cujo ônus é do responsável por sua gestão, ante o disposto no art. 70 da Constituição da República. Neste sentido a jurisprudência desta Corte, conforme se verifica, por exemplo, nos Acórdão 903/2007-TCU-Primeira Câmara, relator o ministro Augusto Nardes, 1.445/2007-2ª Câmara e 1.656/2006-Plenário, ambos relatados pelo ministro-substituto Augusto Sherman.
1.58. Na mesma linha do entendimento do Supremo Tribunal Federal em decisão proferida em sede de Mandado de Segurança (MS 20.335/DF, Relator Ministro Moreira Alves) , cuja ementa da deliberação se transcreve:
MANDADO DE SEGURANÇA CONTRA O TRIBUNAL DE CONTAS DA UNIÃO. CONTAS JULGADAS IRREGULARES. APLICACÃO DA MULTA PREVISTA NO ARTIGO 53 DO DECRETO-LEI 199/67. A MULTA PREVISTA NO ARTIGO 53 DO DECRETO-LEI 199/67 NÃO TEM NATUREZA DE SANÇÃO DISCIPLINAR. IMPROCEDÊNCIA DAS ALEGAÇÕES RELATIVAS A CERCEAMENTO DE DEFESA. EM DIREITO FINANCEIRO, CABE AO ORDENADOR DE DESPESAS PROVAR QUE NÃO É RESPONSÁVEL PELAS INFRAÇÕES, QUE LHE SÃO IMPUTADAS, DAS LEIS E REGULAMENTOS NA APLICAÇÃO DO DINHEIRO PÚBLICO. COINCIDÊNCIA, AO CONTRÁRIO DO QUE FOI ALEGADO, ENTRE A ACUSAÇÃO E A CONDENAÇÃO, NO TOCANTE À IRREGULARIDADE DA LICITAÇÃO. MANDADO DE SEGURANÇA INDEFERIDO. (grifou-se) .
1.59. A boa-fé invocada não se constitui em elemento de convencimento da regularidade da gestão dos recursos e isso se dá porque é mandatório justificar o bom e regular emprego destes "na conformidade das leis, regulamentos e normas emanadas das autoridades administrativas competentes", como prescreve o art. 93 do Decreto-Lei 200, de 25 de fevereiro de 1967, o que cumpre fazer mediante a apresentação da prestação de contas faltante. 
1.60. Cumpre perquirir sobre o conceito de boa-fé. De Plácido e Silva (in Vocabulário Jurídico, vol. I, 12ª ed., Forense, 1993, p. 327) , assim a define:
Sempre se teve boa fé no sentido de expressar a intenção pura, isenta de dolo ou engano, com que a pessoa realiza o negócio ou executa o ato, certa de que está agindo na conformidade do direito, consequentemente, protegida pelos preceitos legais. Dessa forma, quem age de boafé, está capacitado de que o ato de que é agente, ou do qual participa, está sendo executado dentro do justo e legal. 
1.61. A boa-fé, assim, pressupõe tanto que o agente não tenha consciência da ilicitude dos atos que praticou como que essa inconsciência seja inevitável, invencível, quer dizer, não atribuível à negligência ou à desatenção do agente. 
1.62. Assim, se o agente tem consciência da ilicitude dos atos, ou se o desconhecimento era evitável, e mesmo assim ele os pratica, sua conduta é culpável, reprovável, e, por isso, não há de cogitar a boa-fé. 
1.63. No caso concreto o desconhecimento era evitável, pois verificouse que é inescusável o desconhecimento de norma e, como se viu, o recorrente foi até mesmo alertado do condicionamento da liberação à feitura da referida apresentação de prestação de contas pela Procuradoria Federal do Incra/MT em seu parecer de 30/11/2006 (peça 12, p. 51, último parágrafo) .
1.64. A boa-fé, fazendo-se um paralelo com o Direito Penal, equipara-se à ausência de culpabilidade, isto é, inexistência de reprovabilidade da conduta. 
1.65. A multa tem natureza de pena, embora administrativa. Sua aplicação ao agente tem como requisitos, além da culpa ou dolo e da antijuridicidade, justamente essa reprovabilidade de conduta: a consciência acerca da ilicitude dos atos que cometeu, ou a inconsciência inescusável dessa ilicitude. 
1.66. No Direito Administrativo, assim como no Direito Penal, não se pune conduta que não seja típica, antijurídica e culpável (reprovável) . 
1.67. O tipo, no âmbito do Direito Administrativo, pode não ter o sentido estrito que lhe confere o Direito Penal - como "modelo legal do comportamento proibido, compreendendo o conjunto das características objetivas e subjetivas do fato punível" (Heleno Cláudio Fragoso, Lições de Direito Penal, 4ª ed., Forense, 1995, p. 153) -, mas, no mínimo, há que ser a previsão legal genérica do fato punível. 
1.68. Assim, quando o Tribunal aplica multa ao agente faltoso, necessariamente profere juízo no sentido da tipicidade, da antijuridicidade e da reprovabilidade de sua conduta. De outro modo, a multa não se lhe poderia ser aplicada. 
1.69. Ora, se a multa decorre necessariamente do juízo de reprovabilidade da conduta, não há falar em reconhecimento da boa-fé do agente. Isto é, aplicação de multa e reconhecimento da boa-fé do agente são atos incompatíveis no âmbito do Direito Administrativo. 
1.70. Tanto é que se o agente, por meio de novas provas, vier a demonstrar que não agiu com culpa ou dolo (excludente de tipicidade) , que sua ação estava amparada em norma permissiva (excludente de antijuridicidade) , ou que atuou com boa-fé, porque tinha desconhecimento invencível da ilicitude do fato (excludente de culpabilidade) , a aplicação da multa não subsistirá, bem como a irregularidade das contas, se outro motivo não houver.
1.71. Por isso prevê o art. 202, § 6°, da Resolução 155 do Tribunal, de 4/12/2002 (Regimento Interno) que as contas serão desde logo julgadas no mérito pela irregularidade na hipótese de inexistência nos autos de elementos que demonstrem a boa-fé.
1.72. No caso sob análise, o Tribunal somente deixou de aplicar ao ora recorrente a multa objeto do art. 57 da Lei 8.443, de 1992 porque se deu a prescrição da pretensão punitiva.
CONCLUSÃO
Das análises empreendidas se conclui que:
a)  não houve prejuízo à defesa do ora recorrente por força do decurso do tempo;
b) decisões do Supremo Tribunal Federal em recurso acerca de questão da prescritibilidade de ações de ressarcimento em casos de improbidade administrativa com existência de repercussão geral reconhecida não vinculam decisões do Tribunal visto que os processos de sua competência são de controle administrativo, cujos eventuais desfechos na forma de sanções reintegratórias ou punitivas não se condicionam, portanto, à subsunção da situação fática a hipóteses previstas na Lei de Improbidade Administrativa;
c) não teve lugar a prescrição administrativa da pretensão do Estado de condenar o ora recorrente a ressarcir o Erário;
d) o Tribunal não infringiu o art. 22 do DecretoLei 4.657, de 4/9/1942 (Lei de Introdução às Normas do Direito Brasileiro) , acrescido pela Lei 13.655, de 25/4/2018 ao dar cabo do julgamento objurgado;
e) o ora recorrente causou prejuízo ao Erário, razão por que no caso sob análise é cabida a aplicação de sanção dele reintegratória.
PROPOSTA DE ENCAMINHAMENTO
Do exposto, propõe-se, com fundamento nos arts. 32, inciso I, e 33 da Lei 8.443, de 16/6/1992:
conhecer do recurso e, no mérito, negar-lhe provimento; 
notificar da decisão sobrevinda o recorrente e os demais interessados notificados do Acórdão impugnado, sem deixar de anexar ao expediente de notificação cópia do relatório e da fundamentação da decisão.
2.	Ao endossar a proposta da unidade técnica, o Procurador Sérgio Caribé teceu o seguinte pronunciamento (peça 118) :
Trata-se de recurso de reconsideração interposto por Ságuio Moreira Santos (peça 83) contra o Acórdão 15123/2018-TCU-Primeira Câmara (peça 72) .
Por meio da deliberação recorrida, o TCU analisou tomada de contas especial (TCE) instaurada pela Superintendência Regional do Incra em Mato Grosso (Incra/SR-MT) em razão da inexecução parcial e da omissão no dever de prestar contas do Convênio CRT/MT 026/2004 (Siafi 518.847) , firmado com a Associação Chico Mendes - Vale do Bacuri (ACMVB) , para execução de serviços de assistência técnica para parceleiros filiados ao Movimento dos Trabalhadores Assentados (MTA) . O Sr. Ságuio Moreira Santos, na condição de ex-superintendente substituto e responsável pela liberação da quinta parcela, teve as contas julgadas irregulares, tendo sido condenado à restituição dos valores federais repassados na referida parcela, solidariamente a outros responsáveis (peça 72) .
O recurso apresentado foi analisado pela Secretaria de Recursos deste Tribunal (Serur) , que, em pareceres uniformes (peças 116-117) , propõe conhecê-lo para, no mérito, negar-lhe provimento.
De minha parte, ponho-me de acordo com o encaminhamento proposto.
Entendo, como fez a unidade técnica, que os argumentos apresentados pela recorrente não têm o condão de afastar a irregularidade que lhe foi imputada por meio do Acórdão 15123/2018-TCU-Primeira Câmara.
Para maior clareza, reproduzo excerto do voto condutor do acórdão recorrido (peça 73) , que explicita os motivos que levaram à condenação do recorrente:
26. Anuo à proposta da Secex/MT, chancelada pelo Parquet, pela responsabilização solidária do Sr. Ságuio Moreira Santos no que se refere ao débito referente à 5ª parcela. O responsável, na qualidade superintendente substituto do Incra/MT, autorizou em 24/1/2007 a liberação da referida parcela, apesar da não prestação de contas relativa à 3ª parcela (peça 16, p. 28 e 32) , descumprindo o disposto no art. 21, § 2º, da IN/STN/001/97. A este respeito, faz-se oportuno destacar que a Procuradoria Federal do Incra/MT alertou, em seu parecer de 30/11/2006, quanto à necessidade da apresentação da prestação de contas para liberação da parcela (peça 12, p. 51, último parágrafo) . (destacamos) 
Entre as alegações do recorrente, estão (a) o prejuízo à ampla defesa, em virtude do longo tempo decorrido entre os fatos e sua citação; (b) a prescrição; (c) a inexistência de prejuízo passível de ressarcimento de sua parte, argumentando que o TCU não considerou os dispositivos da Lei de Introdução às Normas do Direito Brasileiro (LINDB) , que estabelece que devem ser "considerados os obstáculos e dificuldades reais do gestor e as exigências das políticas públicas a seu cargo", bem como as "circunstâncias práticas que houverem imposto, limitado ou condicionado a ação do agente  (peça 83, p. 3) .
No que tange ao primeiro ponto, o recorrente argumenta que "o prejuízo decorre não só da ausência do contraditório na fase interna da TCE, mas também das evidentes e naturais dificuldades de se produzir uma defesa técnica com todos os meios e recursos inerentes à ampla defesa, depois de decorridos quase 11 anos do fato imputado irregular". Aduz que não se pode afastar a hipótese de que as contas tenham "sido posteriormente prestadas e quiçá extraviadas" (peça 83, p. 24 e 41) 
O chamamento aos autos na fase externa da TCE é suficiente para garantir o contraditório. Ademais, no caso em tela, a conduta que levou à responsabilização do Sr. Ságuio é objetiva, como bem ressaltado no trecho do voto condutor anteriormente transcrito. Ao liberar o pagamento da quinta parcela prevista sem que tivessem sido prestadas as contas relativas à terceira parcela, ele descumpriu o disposto no art. 21, § 2º, da IN/STN/001/97 e o alerta da Procuradoria Federal do Incra/MT (peça 12, p. 51) , motivo pelo qual não vislumbro a possibilidade de afastar o nexo entre sua conduta e o débito. A simples alegação de que as contas podem ter sido prestadas posteriormente tampouco socorrem o recorrente, sobretudo considerando que não foram apresentadas quaisquer evidências nesse sentido.
Também não merecem prosperar as alegações de prescrição. A jurisprudência desta Corte é pela imprescritibilidade das ações de ressarcimento. As deliberações do STF mencionadas pelo Sr. Ságuio se referem a processos de natureza distinta ao desta TCE, já que dizem respeito a ilícitos civis e atos de improbidade.
Quanto ao último argumento, o recorrente não explicitou quais obstáculos ou dificuldades reais poderiam tê-lo levado a liberar recursos com inobservância das normas de regência, motivo pelo qual não é possível acolhê-lo.
Diante do exposto, este membro do Ministério Público de Contas manifesta-se de acordo com o encaminhamento sugerido pela unidade técnica (peças 116-117) , no sentido de conhecer do recurso para, no mérito, negar-lhe provimento.
É o relatório.

José Renato de Oliveira Silva (OAB/MT 6.557), representando Ságuio Moreira Santos.

Procurador Sérgio Ricardo Costa Caribé e Subprocurador-Geral Paulo Soares Bugarin (manifestação oral).

RECURSO DE RECONSIDERAÇÃO EM TOMADA DE CONTAS ESPECIAL. CONVÊNIO. SERVIÇOS DE ASSISTÊNCIA TÉCNICA A FILIADOS A MOVIMENTO SOCIAL EM PROJETOS DE ASSENTAMENTO. OMISSÃO NO DEVER DE PRESTAR CONTAS. INEXECUÇÃO PARCIAL. NÃO ACOLHIMENTO DE ALEGAÇÕES DE DEFESA DE UM DOS RESPONSÁVEIS E REVELIA DE OUTROS. CONTAS IRREGULARES. DÉBITO. PRESCRIÇÃO PUNITIVA RELATIVAMENTE A UM DOS RESPONSÁVEIS. MULTA APLICADA A OUTROS. RECURSO DE RECONSIDERAÇÃO. ADEQUAÇÃO DA SANÇÃO REINTEGRATÓRIA DO ERÁRIO. CONHECIMENTO DO RECURSO. NEGATIVA DE PROVIMENTO.

TOMADA DE CONTAS ESPECIAL (TCE)

Secretaria de Recursos (Serur).

Por preencher os requisitos de admissibilidade previstos nos arts. 32, inciso I, e 33 da Lei 8.443/1992, deve ser conhecido o recurso de reconsideração interposto por Ságuio Moreira Santos, na condição de ex-superintendente substituto do Instituto Nacional de Colonização e Reforma Agrária (Incra) em Mato Grosso, contra o Acórdão 15123/2018-TCU-Primeira Câmara.
Por meio dessa decisão, este Tribunal julgou irregulares suas contas e o condenou ao pagamento de débito, em razão da liberação da 5ª parcela, apesar da não prestação de contas relativa à 3ª parcela, de convênio firmado entre a Associação Chico Mendes e o Incra, que tinha por objeto a execução de serviços de assistência técnica para parceleiros filiados ao Movimento dos Trabalhadores Assentados (MTA) .
Os responsáveis arrolados nesta tomada de contas foram condenados em virtude da inexecução parcial do ajuste, pelo não atingimento das metas relativas às duas primeiras parcelas transferidas, e pela omissão no dever de prestar contas parciais do emprego dos recursos liberados nas parcelas 3 a 5, razão pela qual não se transferiu o valor total das sete parcelas previstas no termo de convênio.
Os apelos recursais do Sr. Ságuio Moreira Santos sustentam que: i) houve prejuízo a sua defesa por força do decurso do tempo; ii) as decisões do Supremo Tribunal Federal acerca da prescritibilidade de ações de ressarcimento em ações de improbidade administrativa vinculam as decisões do TCU; iii) ocorreu a prescrição administrativa da pretensão do Estado para condenar o recorrente; iv) o TCU infringiu o art. 22 da Lei de Introdução às Normas do Direito Brasileiro (Lindb) ao dar cabo ao seu julgamento; e v) o recorrente não teria causado prejuízo ao erário, razão pela qual seria descabida a sua condenação ao ressarcimento dos valores inquinados.
A Secretaria de Recursos (Serur) refutou todos os argumentos exposto alhures e propôs conhecer do apelo para, no mérito, negar-lhe provimento, conforme peças 116 e 117. 
O Ministério Público junto ao TCU (MPTCU) acompanhou a proposta da unidade recursal (peça 118) .
Ante o exposto, passo ao exame do recurso de reconsideração.
Manifesto-me, desde já, de acordo com a proposta de encaminhamento sugerida pelas instâncias precedentes, razão pela qual acolho seus fundamentos, transcritos no relatório que integra este voto, como minhas razões de decidir, exceto naquilo que não contrariar as razões de convencimento trazidas no presente voto.
Primeiramente, o responsável pleiteia que suas contas sejam consideradas iliquidáveis, uma vez que ele teria praticado o ato em 26/1/2007 e teria sido citado apenas em 5/8/2017. O responsável entendeu que, à luz da IN 71/2012, esgotadas as medidas administrativas, a autoridade competente teria que providenciar a imediata tomada de contas especial, a qual não poderia exceder o prazo de cento e oitenta dias a contar do primeiro dia subsequente ao vencimento do prazo para prestação de contas ou, nos demais casos, da data do evento ilegítimo ou antieconômico. 
Não há que se falar em prejuízo à ampla defesa por força do decurso do tempo para instauração da TCE, uma vez que a conduta que levou à sua responsabilização é objetiva, e decorreu da liberação da 5ª parcela do convênio sem que tivesse havido a prestação de contas da 3ª parcela, em desacordo com o disposto no art. 21, § 2º, da IN/STN/001/97, que assim dispõe:
§ 2º Quando a liberação dos recursos ocorrer em 3 (três) ou mais parcelas, a terceira ficará condicionada à apresentação de prestação de contas parcial referente à primeira parcela liberada, composta da documentação especificada nos itens III a VII do art. 28, e assim sucessivamente. Após a aplicação da última parcela, será apresentada a prestação de contas do total dos recursos recebidos;
No caso concreto, o responsável, na condição de superintendente substituto, em vez de ter liberado a 5ª parcela do convênio, e diante da ausência da prestação de contas parcial, deveria ter ele próprio instaurado a imediata tomada de contas especial, sob pena, de não o fazendo, ser responsabilizado solidariamente, conforme preceitua o art. 8º da Lei 8.443/1992. 
Cabe relembrar que a Procuradoria Federal junto ao Incra teria alertado, em seu parecer de 30/11/2006, quanto à necessidade da apresentação da prestação de contas parcial para a liberação da parcela.
De igual modo, as decisões emanadas pelo STF (RE 669.069-MG e RE 852.475-MG) tratam, respectivamente, da prescrição da ação de reparação de danos à Fazenda Pública decorrente de ilícito civil e da imprescritibilidade das ações de ressarcimento ao erário fundadas na prática de ato doloso tipificado na Lei de Improbidade Administrativa. 
A tese fixada pelo STF no RE 669.069 (Repercussão Geral 666) , que trata da incidência da prescrição nos débitos com a União decorrentes de ilícitos civis (prazo prescricional de cinco anos) , não alcança prejuízos que decorram de ilícitos administrativos, como a não comprovação da regular gestão de recursos públicos.
O julgamento de mérito do RE 852.475/STF, com repercussão geral, que adotou a tese de que são imprescritíveis as ações de ressarcimento ao erário fundadas na prática de atos, desde que dolosos, tipificados na Lei 8.429/1992, não atinge os processos de controle externo, uma vez que estes não se originam de ações de improbidade administrativa, objeto daquela deliberação.
Quando este processo foi pautado para ser apreciado na sessão da Primeira Câmara marcada para ocorrer em 12/5/2020, a defesa do recorrente interpôs petição (peça 122) , em 8/5/2020, por meio da qual alegou que o RE 636.886 havia sido julgado no dia 20/4/2020 pelo Supremo Tribunal Federal, no qual se firmou a tese de repercussão geral (Tema 899) , de que seria "prescritível a pretensão de ressarcimento ao erário fundada em decisão de Tribunal de Contas".
Destacou a defesa, nessa petição, que o acórdão recorrido teria afirmado "que o recorrente teria agido com falta de 'zelo' (item 80) , ou mesmo sem a devida 'diligência', apontando para uma conduta culposa, sem sequer cogitar de ato ímprobo, e muito menos na forma dolosa, única revestida da imprescritibilidade e somente aferível na instância judicial, conforme fixado pelo STF".
Nessa esteira, por meio da referida petição, o recorrente, além de renovar o pedido para realização de sustentação oral, requereu "o acolhimento do recurso em sua prejudicial de mérito, para que seja reconhecida e declarada a prescrição também com relação ao ressarcimento aos cofres públicos". 
Deixo de acolher a tese levantada pelo recorrente acerca da prescrição da pretensão ressarcitória.
Com relação à questão da ocorrência de prescrição da pretensão de ressarcimento, há anos o TCU, baseado em precedentes do STF e na interpretação do art. 37, § 5º, da Constituição Federal de 1988, tem adotado o entendimento, consolidado na súmula 282, de que "as ações de ressarcimento movidas pelo Estado contra os agentes causadores de danos ao erário são imprescritíveis".
Ocorre que a aludida decisão no âmbito do tema 899 ainda não transitou em julgado na Suprema Corte, estando pendente de apreciação de embargos de declaração opostos pela Advocacia-Geral da União (AGU) , com o fim de obter melhor compreensão acerca de seu exato alcance, com relação aos parâmetros que serão adotados para a caracterização da prescrição, tais como: termo inicial, prazo, causas de interrupção etc.
Nos moldes em que foi fixada a tese do RE 636.886, existem dúvidas a serem sanadas, que tornam extremamente difícil a sua imediata aplicação, de forma genérica e abrangente, aos processos que tramitam neste Tribunal.
Nesse sentido, o Acórdão 8550/2020-TCU-Plenário (Rel. Min. Bruno Dantas) e os Acórdão 5236/2020-TCU-Primeira Câmara e 6.652/2020-TCU-1ª Câmara (ambos da relatoria do Ministro Benjamin Zymler) ilustram o cenário de incertezas que adveio com a nova decisão do STF: 
Acórdão 5236/2020-TCU-Primeira Câmara, cujo posicionamento vem sendo seguido em outros julgados (Acórdão 6084/2020-TCU-Primeira Câmara, 6.712/2020, 6.707/2020 e 6.589/2020, da 2ª Câmara, entre outros) :
[...] Não desconheço que recentemente o Supremo Tribunal Federal, no âmbito do RE 636886/AL, fixou o seguinte enunciado para o Tema 899: 'É prescritível a pretensão de ressarcimento ao erário fundada em decisão de Tribunal de Contas'. Não obstante essa respeitável decisão, ainda pairam diversas dúvidas sobre a matéria, [...].
 (...) 
16.	 Ainda que se interprete que a decisão do STF seja também aplicável à tramitação do processo de controle externo no âmbito do TCU, exsurgem outras diversas questões fundamentais para que esta Corte de Contas estabeleça novo tratamento acerca da prescrição do débito e da pretensão punitiva, em particular qual seria o dies a quo (data de ocorrência do fato irregular ou data do seu conhecimento pelo TCU) e as hipóteses de interrupção da prescrição.
17.	Diante de todas as dúvidas ainda existentes sobre a decisão do STF no âmbito do RE 636886, opto por aplicar ao caso em exame a jurisprudência do TCU então existente, que se fundamenta no art. 37, § 5º, da Constituição Federal, no que tange ao ressarcimento do prejuízo, e no art. 205 da Lei 10.406/2002 (Código Civil) , no que se refere à pretensão punitiva. 
Acórdão 6652/2020-TCU-Primeira Câmara:
16. Isso porque a matéria decidida no RE 636886 ainda não transitou em julgado, até porque ainda não houve sequer publicação do inteiro teor do decisum. Isso implica a possibilidade de serem manejados embargos de declaração, inclusive para a modulação dos efeitos da decisão.
17. A propósito do assunto, é preciso lembrar que o posicionamento até então vigente no STF era no sentido da imprescritibilidade das ações de ressarcimento ao erário, na linha do MS 26.210-9/DF. Dessa forma, a concessão de efeitos prospectivos ao RE 636886 é ainda matéria passível de discussão, nos termos do art. 927, § 3º, do Código de Processo Civil, in verbis:
§ 3º Na hipótese de alteração de jurisprudência dominante do Supremo Tribunal Federal e dos tribunais superiores ou daquela oriunda de julgamento de casos repetitivos, pode haver modulação dos efeitos da alteração no interesse social e no da segurança jurídica.
 Acórdão 8550/2020-TCU-Plenário
[...] Assim, por um lado, até que sobrevenham todos esses esclarecimentos e definições, embora desejável, não é possível a imediata aplicação da tese fixada pelo STF no âmbito do TCU e, por outro, não se pode deixar de dar encaminhamento aos incontáveis processos que tangenciam essa discussão neste Tribunal. 
Consoante registrado nos acórdãos do TCU supramencionados, não se trata de desconhecimento ou desrespeito à decisão do STF, tampouco tem-se a intenção de se fixar qualquer jurisprudência sobre a sua abrangência neste momento. Ocorre que, em virtude da ausência de elementos suficientes que nos permitam aplicar a nova tese de imediato e dada a possiblidade de modulação da decisão, não seria produtivo, e causaria enorme incerteza, se este Tribunal revisse sua atuação e logo depois a alterasse novamente.
Diante disso, por questões de coerência e em nome da segurança jurídica e da estabilidade das decisões, até que a questão fique mais clara, a meu ver, o melhor a ser feito é manter o posicionamento que há anos vem sendo adotado pelo TCU e pelo próprio STF, no sentido de considerar imprescritíveis as ações de ressarcimento ao erário. 
Registro ainda recentes decisões deste Tribunal, adotadas após o que restou deliberado pelo STF no Tema 899, também abraçaram a tese da imprescritibilidade da pretensão ressarcitória no âmbito do controle externo, a exemplo dos Acórdão 5236/2020-TCU-Primeira Câmara, 6.171/2020-TCU-2ª Câmara, 6.084/2020-TCU-1ª Câmara, 5.681/2020-TCU-2ª Câmara, 6.846/2020-TCU-2ª Câmara, 6.676/2020-TCU-2ª Câmara, 6.707/2020-TCU-2ª Câmara, 6.473/2020-TCU-1ª Câmara, 6.466/2020-TCU-1ª Câmara, 6.465/2020-TCU-1ª Câmara, entre outros.
Acerca dos outros pontos trazidos no recurso, entendo que também não prospera a alegação da pretensa infração ao art. 22 da Lindb cometida pelo TCU que, segundo o recorrente, ao interpretar normas sobre gestão pública, não teria considerado os obstáculos e as dificuldades reais do gestor e as exigências das políticas púbicas a seu cargo.
O recorrente não explicitou quais obstáculos ou dificuldades reais poderiam tê-lo levado a liberar recursos com inobservância das normas de regência, ou contrárias ao parecer da Procuradoria Federal junto ao Incra.
Por fim, a demonstração da boa-fé perante o Tribunal, conforme art. 202, §§ 2º e 3º, do Regimento Interno do TCU, tem como único efeito abrir novo e improrrogável prazo para que o responsável recolha a importância a ele imputada, e se assim o fizer, poder ter suas contas julgadas regulares com ressalva, sendo-lhe expedida quitação. 
No caso em exame, quando da análise das alegações de defesa, não se observaram elementos que demonstrassem a boa-fé por parte do recorrente, razão pela qual suas contas foram prontamente julgadas irregulares e o recorrente foi condenado em débito.
Conforme visto, as alegações recursais não lograram modificar ou desconstituir os fundamentos que ensejaram a reprovação das contas do recorrente e sua condenação em débito. 
	Ante todo o exposto, em linha com a Serur e com o MPTCU, VOTO para que seja acolhida a minuta de acórdão que ora trago à apreciação deste Colegiado.
TCU, Sala das Sessões Ministro Luciano Brandão Alves de Souza, em 22 de setembro de 2020.
Ministro VITAL DO RÊGO 
Relator